【裁判字號】    93,重上,436
【裁判日期】    950801
【裁判案由】    返還不當得利等
【裁判全文】
臺灣高等法院民事判決                 93年度重上字第436號
上  訴  人  己○○
            丙○○
            丁○○
            甲○○
            乙○○
共      同
訴訟代理人  黃陽壽律師
複代理人    黃喬詮律師
            洪文浚律師
被上訴人    戊○○○
訴訟代理人  張麗玉律師
上列當事人間，因返還不當得利等事件，上訴人對於中華民國93
年 6月30日臺灣臺北地方法院92年度訴字第4096號第一審判決，
提起上訴，經本院於95年7月18日言詞辯論終結，判決如下：
    主      文
原判決關於命上訴人等應各給付被上訴人之金額，超過新臺幣壹
佰壹拾玖萬零壹佰拾伍元本息部分，及該部分假執行之宣告，
暨訴訟費用之裁判均廢棄。
前開廢棄部分，被上訴人在第一審之訴，及其假執行之聲請均駁
回。
其餘上訴駁回。
第一、二審訴訟費用由上訴人等各負擔百分之十一，其餘由被上
訴人負擔。
    事實及理由
一、被上訴人起訴主張：上訴人等與被上訴人均為被繼承人庚○
    之繼承人，83年 9月13日庚○死亡後，依財政部台北市國稅
    局所核定之遺產稅為新臺幣(以下同) 9,440,237元、執行費
    80,845元、贈與稅為 1,414,154元，合計共10,935,236元，
    應由全體繼承人 (除兩造外，尚有訴外人辛○○、壬○○)8
    人，按應繼分比例每人應分攤八分之一。惟其等自60年間起
    ，長期旅居國外，對上述稅負均不予聞問，致被上訴人與訴
    外人辛○○、壬○○為法務部行政執行署台北執行處追繳，
    被上訴人不得已向銀行貸款繳納；其等因被上訴人清償繳納
    ，均同免責任，受有其等應繼分應分攤比例之利益，被上訴
    人則受有逾越應繼分應分攤比例之損害；為此，依民法第29
    2條、第281條第1項、第179條之規定，求為命上訴人等應各
    給付被上訴人 1,366,904元本息之判決。並聲明：(一)上訴
    駁回。(二)第二審訴訟費用由上訴人等負擔。
二、上訴人等則以：被上訴人與上訴人等均為被繼承人庚○之繼
    承人，83年 9月13日庚○死亡後，依財政部台北市國稅局所
    核定之遺產淨額為40,591,708元，以之抵繳被上訴人所墊繳
    10,935,236元之稅負，尚有遺產餘額29,656,472元，上訴人
    並無不當得利。若以上訴人等自有財產繳納分攤應繼分比例
    之遺產稅，上訴人等請求分割遺產，以上開遺產淨額依應繼
    分每人八之一計算，上訴人等對於被上訴人各有 5,073,963
    元之債權，上訴人等行使抵銷權，被上訴人已無請求分攤之
    權利等語，資為抗辯。並聲明：(一)原判決廢棄。(二)被上
    訴人在第一審之訴及假執行之聲請均駁回。(三)第一、二審
    訴訟費用由被上訴人負擔。
三、被上訴人主張上訴人等與被上訴人均為被繼承人庚○之繼承
    人，83年 9月13日庚○死亡後，依財政部台北市國稅局所核
    定之遺產稅為9,440,237元、執行費80,845元、贈與稅為1,4
    14,154元，合計共10,935,236元，係由被上訴人於法務部行
    政執行署台北執行處追繳時，予以繳納完畢；而被繼承人庚
    ○之全體繼承人 (除兩造外，尚有訴外人辛○○、壬○○)8
    人，應繼分各為八分之一等事實，為上訴人等所不爭執 (原
    審訴字卷第109頁)。且有繼承系統表、戶籍謄本、罰鍰繳款
    書、繳款收據、執行費收據、誠泰商業銀行龍山分行簽發臺
    灣銀行付款支票、原法院執行命令等影本在卷 (原審調字卷
    第10頁至第15頁，訴字卷第10、11頁、調字卷第34頁至第43
    頁)為憑；被上訴人主張之上開事實，應堪信為真實。
四、按：無法律上之原因而受利益，致他人受損害者，應返還其
    利益。雖有法律上之原因，而其後已不存在者，亦同，民法
    第 179條定有明文。又：因遺產而生之捐稅及費用，應由繼
    承人按其應繼分負擔之，此為繼承人間之內部關係，從而繼
    承人之一代他繼承人墊支上開捐稅及費用者，該墊支人得依
    不當得利規定向他繼承人請求返還其應負擔部分。至民法第
    1150條規定得由遺產中支付，並不阻止墊支人向他繼承人按
    其應繼分求償，尤其於遺產分割後，更為顯然。亦有最高法
    院74年度臺上字第1367號裁判意旨，可資參照。本件上訴人
    等以被上訴人於法務部行政執行署台北執行處追繳被繼承人
    庚○之遺產稅、執行費及贈與稅時，所完繳之10,935,236元
    ，其中因被上訴人之過失短漏報遺產，被科處 2,807,002元
    ，及被繼承人庚○生前贈與被上訴人所應課徵之贈與稅1,41
     4,154元，均應由被上訴人自行負擔，不宜令上訴人等分攤
    ，應由被上訴人所完繳10,935,236元予以扣除，餘額以被上
    訴人自83年 9月13日被繼承人庚○死亡後，將公同共有遺產
    即臺北市○○○路○段135巷3號房屋出租，所收取之租金亦
    足以抵銷，被上訴人再為本件之請求，不符誠信原則等語為
    抗辯；經查：
(一)遺產稅納稅義務人為二人以上時，應由其全體會同申報，未
    成年人或禁治產人應由其法定代理人代為申報。但納稅義務
    人一人出面申報者，視同全體已申報。遺產及贈與稅法施行
    細則第22條第 1項定有明文。本件上訴人等明知遺產納稅義
    務人，除上訴人等尚有被上訴人及其子女，而以上訴人己○
    ○為繼承人代表，並列舉包括被上訴人及其子女之其餘繼承
    人姓名，未會同被上訴人及其子女申報，被上訴人亦未另行
    申報等事實，為兩造所不爭執，且有財政部臺北市國稅局93
    年12月27日財北國稅審二字第0930118228號函所檢附遺產稅
    更正核定通知書等資料在卷 (本院1卷第133頁至第152頁)為
    憑；上訴人等未依遺產及贈與稅法施行細則第22條第 1項之
    規定，會同被上訴人及其子女申報遺產，發生短漏報遺產情
    事，上訴人等難辭其咎，且依同條項規定，視同全體繼承人
    已申報，雖被上訴人未另行申報，亦難以此認被上訴人有過
    失；上訴人以此抗辯被上訴人應負過失責任，其所繳短漏報
    遺產之罰鍰，上訴人等不予分攤，即難謂有理而不足採。
(二)繼承人有數人時，在分割遺產前，各繼承人對於遺產全部為
    公同共有，民法第1151條定有明文。又：繼承人有數人時，
    在分割遺產前，各繼承人對於遺產全部為公同共有，民法第
    1151條定有明文。被上訴人自不得在分割遺產前，主張遺產
    中之特定部分，由其個人承受，最高法院30年度上字第 202
    號著有判例，足資參照。本件上訴人等以被上訴人自83年 9
    月13日被繼承人庚○死亡後，將公同共有遺產即臺北市○○
    ○路○段135巷 3號房屋出租，所收取之租金亦足以抵銷上訴
    人等應分攤之遺產稅等語為抗辯；查兩造對於共同繼承被繼
    人庚○之遺產，雖已登記為公同共有，但尚未分割之事實，
    均不爭執；以上訴人等抗辯被上訴人自83年 9月13日被繼承
    人庚○死亡後，將公同共有遺產即臺北市○○○路○段135巷
     3號房屋出租，其所收取租金，亦屬公同共有，依前揭最高
    法院30年度上字第 202號判例意旨，上訴人等自不得在分割
    遺產前，主張以遺產出租所收取租金之特定部分，由其個人
    承受而為抵銷之抗辯，上訴人等此項抗辯，自無足取。
(三)「繼承，因被繼承人死亡而開始。」、「繼承人自繼承開始
    時，除本法另有規定外，承受被繼承人財產上之一切權利、
    義務。」、「贈與稅之納稅義務人為贈與人，但贈與人有(1)
    行蹤不明者。 (2)逾本法規定繳納期限尚未繳納，且在中華
    民國境內無財產可供執行者等情形之一者，以受贈人為納稅
    義務人。」民法第1147條、第1148條、遺產及贈與稅法第 7
    條第1項分別定有明文。本件被上訴人主張上訴人等與被上
    訴人共同之被繼承人庚○生前贈與被上訴人之財產，所課徵
    贈與稅，依遺產及贈與稅法第7條第1項規定除有同條項但書
    情形外，其納稅義務人為被繼承人庚○；依民法第1147條、
    第1148條、第1151條之規定，應由全體繼承人承受其財產上
    之權利、義務，而為全體繼承人公同有，參照最高法院30
    年度上字第202號判例意旨，被上訴人自不得在分割遺產前
    ，主張遺產中之特定部分贈與稅，上訴人等應按應繼分返還
    ；被上訴人主張上訴人等應按應繼分返還其所墊支之贈與稅
    ，自無足取。
(四)綜合上述，被上訴人墊支之遺產稅 (含短漏報之罰鍰)9,440
    ,237元、執行費80,845元合計為9,521,082元(9,440,237+80
     ,845=9,521,082)，被上訴人所得請求上訴人等應按應繼分
    各8分之1返還其所墊支之遺產稅、執行費為1,190,135元 (
    9,521,082÷8=1,190,135.25、四捨五入)，逾此數額於法尚
    非有據，不應准許。
五、「連帶債務人中之一人，因清償、代物清償、提存、抵銷或
    混同，致他債務人同免責任者，得向他債務人請求償還各自
    分擔之部分，並自免責時起之利息。」、「應付利息之債務
    ，其利率未經約定，亦無法律可據者，週年利率為百分之五
    」民法第281條第1項、第 203條分別定有明文。又：繼承發
    生後，數繼承人對於遺產全部為公同共有，對於被繼承之債
    務負連帶責任。遺產稅雖非被繼承人之債務，但係繼承人因
    繼承遺產之事實所生之負擔，則無二致。為確保國家之稅捐
    ，應由各納稅義務人負連帶繳納之義務。遺產及贈與稅法施
    行細則第22條第 2項但書規定：「應納稅額、滯納金、罰鍰
    及應加徵之利息，在不超過遺產總額範圍內，仍得對遺產及
    已受納稅通知確定之繼承人之財產執行之」雖無連帶明文，
    觀其文意，應作如是解釋。73年7月20日司法院 (73)廳民二
    字第553號函釋足資參照。本件被上訴人墊支遺產稅、執行
    費等使上訴人等同免責任，依前揭法條、司法院函釋，被上
    訴人請求上訴人等自免責之日即民國92年 5月23日起至清償
    日止，按週年利率5%計算利息，於法尚非無據，應予准許。
六、從而，原法院於上開範圍內為被上訴人勝訴判決，並依兩造
    陳明願供擔保以代釋明之不足，酌定擔保金額，分別准許之
    ，經核於法尚無違誤；上訴意旨指摘原法院此部分之判決不
    當，求予廢棄，為無理由，應予駁回；被上訴人逾越上開範
    圍之請求，原法院為其勝訴判決，並為假執行之宣告，容有
    未恰；上訴意旨指摘原法院此部分之判決不當，求予廢棄，
    為有理由，應由本院予以廢棄，更為判決如主文第二項所示
    。
七、本件事證已臻明確，兩造其他攻擊、防禦方法，及提出未援
    用之證據，經斟酌後認不影響判決基礎，無逐一論述必要，
    併此敘明。
據上論結，本件上訴為一部有理由，一部無理由，爰判決如主文
。
中    華    民    國    95    年     8    月    1     日
                  民事第五庭    審判長法  官   林丁寶
                                      法  官   高鳳仙
                                      法  官   陳博享
正本係照原本作成。
如不服本判決，應於收受送達後20日內向本院提出上訴書狀，其
未表明上訴理由者，應於提出上訴後20日內向本院補提理由書狀
（均須按他造當事人之人數附繕本）上訴時應提出委任律師或具
有律師資格之人之委任狀；委任有律師資格者，另應附具律師資
格證書及釋明委任人與受任人有民事訴訟法第466條之一第一項
但書或第二項（詳附註）所定關係之釋明文書影本。
中    華    民    國    95    年    8     月    2     日
                                      書記官   鄭靜如
附註：
民事訴訟法第466條之一（第一項、第二項）：
對於第二審判決上訴，上訴人應委任律師為訴訟代理人。但上訴
人或其他法定代理人具有律師資格者，不在此限。
上訴人之配偶、三親等內之血親、二親等內之姻親，或上訴人為
法人、中央或地方機關時，其所屬專任人員具有律師資格並經法
院認為適當者，亦得為第三審訴訟代理人。


司法院資訊處製作；財團法人民間司法改革基金會備份。
